臺灣高等法院民事判決　　　　　　　　　　　　　　　九十年度上字第八六七號
　　上　訴　人　乙○○○
　　被　上訴人　甲○○
右當事人間請求回復原狀等事件，上訴人對於中華民國九十年六月五日臺灣桃園地方
法院八十九年度訴字第六二六號第一審判決提起上訴，本院判決如左：
    主    文
上訴駁回。
第二審訴訟費用由上訴人負擔。
    事    實
甲、上訴人方面：
一、聲明：
  (一)原判決不利於上訴人部分廢棄。
  (二)右廢棄部分，被上訴人在第一審之訴及假執行之聲請均駁回。
  (三)如受不利判決，願供擔保免為假執行。
二、陳述：除與原判決記載相同者，茲引用之外，補稱：
  (一)坐落桃園縣平鎮市○○段三九六地號面積○‧○○九○九五公頃土地（下稱系爭
　　土地），雖曾於七十一年九月六日公告「禁建二年」，惟於簽訂買賣契約時已無
　　任何禁建限制，系爭土地既未遭禁建，上訴人並無告知不實之情事。
  (二)本件土地（原始三九六地號，九十餘平方公尺）於八十八年十二月二十一日辦妥
    移轉登記，是時已歸被上訴人所有並占有使用，嗣後桃園縣政府才於八十九年一
    月二十七日進行土地分割，將該土地一分為四，分為(1)三九六地號（三十九點四
    四平方公尺）：住宅區。(2)三九六–一地號：道路用地。(3)三九六–二地號：道
    路用地。(4)三九六–三地號：甲種工業區，本件土地係在上訴人完成交付後，始
    發生「分割及部分變更為道路用地」之不可抗力情事，綜上可知，上訴人於八十
    八年十二月間已履行出賣義務，當時並無給付不完整之情，實移轉後才發生「因
    政策及法令之變更及實施」所導致之危險及損失，依民法第三百七十三條規定，
    應由被上訴人自行負擔。
  (三)本件上訴人未有「積極示以不實或消極緘默」之情，依最高法院三十三年上字第
　　‧‧‧八八四號、五十六年台上字第三三八○號判例意旨所示，被上訴人並不符
　　合得以行使民法第九十二條撤銷意思表示之要件。
　1.系爭買賣部分土地係在「完成買賣交付」後，才發生「變更為道路用地」之情事
　　，上訴人事前既無所悉，則對該不知事項，如何為「積極示以不實或消極緘默不
　　告」。由桃園縣政府以府地測字第０９１０１３７０９３號函及內政部九一地測
　　一字第０８０９０號函意旨即可得知，桃園縣政府係因對上訴人無法送達，故以
　　公示送達方式為土地重測之通知，而重測完畢後，內政部仍以「公告三十日」方
　　式公告該重測地籍圖，並逕由平鎮地政事務所為變更登記，上訴人未於公告期間
　　內閱覽該重測結果，且內政部所公告之重測結果中，並無標示「使用分區之變更
　　登記」。可見上訴人連八十八年初辦理地籍圖重測都不知情，遑論知悉土地遭編
　　列為道路用地，退步言之，因該重測結果並無「標示使用分區之變更登記」，上
　　訴人縱知悉該重測結果，亦無法獲知系爭部分土地有遭「編為道路用地」之情事
　　。
　2.另由桃園縣政府八十八年六月一日列印之「土地權利書狀加註通知書」所載：「
  　權利人：乙○○○。重測前標示：（段別）山子頂段0000-0000（地目）旱（面
    積）97。重測後標示：（段別）山子頂段0000-0000（地目）旱（面積）90.59。
    」並無分割成四筆之記載，更無標示「道路用地」之字句，上訴人自無從得知系
    爭三九六地號會於買賣後分割為四筆，並變更其中二筆為道路用地。
　3.內政部九一測一字第０８０９０號函證實：「．．．至湧星段三九六地號土地逕
　　為分割測量，係八十八年度重測後，由桃園縣平鎮事務所辦理」，即系爭土地至
　　少是在內政部完成地籍圖重測之八十八年六月二十一日以後，才由桃園平鎮市再
　　「逕為分割測量」。至確切分割時間，由嗣後領得之新土地登記簿謄本記明：「
　　登記時間：民國89年01月27日。登記原因：逕為分割」可知，確係在買賣交付後
　　即八十八年十一月八日後才分割為四筆。
　4.系爭土地經公告為道路用地，依土地稅法第三十九條第二項規定即可免徵土地增
　　值稅，上訴人於處分時若知有「編為道路用地」之情，必會請代書申請免徵，然
　　本件代書係全部以一般稅率申報增值稅，上訴人並一次繳清，顯見上訴人並不知
　　系爭土地有經公告為道路用地。
　5.唐嘉才代書係被上訴人同意委託，非被上訴人指定，上訴人若真想使被上訴人陷
　　於錯誤，必須代書之配合始可，然一審業經判決唐代書並無詐欺之行為，益足證
　　明上訴人無任何詐欺被上訴人之情。
　6.上訴人若明知系爭土地已公告為道路用地而不能向銀行貸款，而有意詐騙被上訴
　　人，必會將價金之給付定在移轉日前或約定登記後即「以現金方式」付清，絕不
　　可能同意由被上訴人「以銀行貸款方式」支付占總價款百分之三十五之尾款。
　7.被上訴人於八十七年間即對系爭土地極感興趣，因上訴人無意出售而作罷，至八
    十八年五、六月間上訴人有處分意願後，被上訴人即表有意承購，並不斷偕同親
    友、委聘專業代書及房屋仲介公司至現場勘查，至八十八年十一月八日方才辦理
    簽約手續，由上開事實可知，上訴人並無隱瞞或故意告以不實。
  (三)依民法第八十八條但書規定，錯誤意思表示之撤銷，須其錯誤或不知情，非由表
    意人自已之過失者為限。惟按系爭土地使用種另經編定後，應由縣政府公佈之，
    人民不得諉為不知，如有不知，亦屬自已之過失。最高法院六十年度台上字第一
    一○八號判例著有明文，被上訴人買賣前有數月期間可輕易查閱該公告事項，並
    得查閱「分區使用證明」，其疏不查驗，自屬自已過失所致；且依一般買賣習慣
    ，買方本有「自行查驗相關物權負擔及土地利用狀況」之注意義務，本件亦無急
    迫致不能查證之虞，顯係被上訴人自已過失所致，即不符合民法第八十八條撤銷
    權行使要件，與本件上訴人是否與有過失無涉。
三、證據：除援用第一審所提證據外，補提：(一)不動產買賣契約影本乙份、(二)土地登
    記謄本影本乙份、(三)桃園縣都市計畫土地使用分區證明書影本乙紙、(四)龍潭郵局
    第一一○號存證信函影本乙份、(五)桃園縣政府九十府城都字第一一七七四一號函
    影本乙紙、(六)地籍圖影本乙紙、(七)土地增值稅收據影本乙紙、(八)土地權利書加註
    通知書影本乙紙為證。
乙、被上訴人方面：
一、聲明：駁回上訴。
二、陳述：除與原判決記載相同者，茲引用之外，補稱：
  (一)上訴人久居桃園縣龍潭地區二十餘年，且系爭土地已於七十五年十二月五日即經
    桃園縣政府發布實施為平鎮地區都市計畫，而依都市計畫法第十九條、第二十一
    條、第二十三條及第四十一條規定可知，於七十五年十二月系爭土地已依法公告
    週知，並且有與都市計畫內所有權人提出意見，且已依建築法實施建築管理，並
    有限制措施，故上訴人應知其土地已為禁建及被編訂為道路預定地之事實。然其
    卻告知被上訴人不實之土地利用情形，且於被上訴人購買前詢問上訴人時，上訴
    人顯然隱瞞此情形，使被上訴人陷於錯誤而為意思表示，完全符合詐欺之要件，
    被上訴人依法自得撤銷；至兩造於八十八年十一月八日訂立系爭土地買賣契約時
    ，系爭土地已解除禁建之事實，業經原審斟酌，此部分雖有爭執，然最重要者仍
    是部分土地係為道路用地部分，該部分土地既編訂為道路用地，當屬絕對禁建，
    上訴人知悉其土地有部分道路用地，卻未告知被上訴人，此為最大可責之處。今
    上訴人於訂立買賣契約時，隱瞞就買賣契約成立具有重要性之事實，參照最高法
    院十八年上字第三七一號、三十三年上字第八八四號判例意旨，上訴人消極不告
    知之行為，應符合民法第九十二條第一項所稱之詐欺。況由過戶三月餘後，因系
    爭土地被分割，而有不符當初訂立買賣契約目的之情形，於被上訴人主張回復原
    狀，並願負擔部分規費及代書費情況下，上訴人仍不同意，益足證明上訴人有意
    詐騙被上訴人之居心甚為明顯，被上訴人依法撤銷，自為合法。
  (二)經本院函查結果，各單位皆言對上訴人之通知是以公示送達之方式為之，然於內
    政部土地測量局九十一年六月十三日九一地測一字第○八○九○號函覆稱：「．
    ．．重測後因土地所有權人對重測成果存有疑義，向桃園縣平鎮地政事務所陳情
    ，嗣經該所通知乙○○○女士及本局第二測量隊派員於八十八年十一月二十九日
    上午九時三十分會同至實地測量．．．」，且於桃園縣政府九十一年七月二日府
    地測字第0910137093號函覆稱：「．．．至該土地所有權人於重測結果辦竣土地
    變更登記，何以得知重測結果，而提出疑義等情，經查重測後辦竣土地變更登記
    ，由土地登記簿記載自可得知該重測結果．．．」，又依上訴人所言其係八十八
    年五、六月接獲南部親戚把重測通知寄予上訴人，才請唐嘉才代書於八十八年五
    月份辦理重測，並稱其是在還未與被上訴人訂約前，曾和唐代書及土地測量局人
    員到現場進行測量。而依前公文函覆，事實上，此經陳情後之測量時間係於契約
    簽立之後，本件於八十九年一月份方辦理過戶完竣。顯然，如依上訴人所言重新
    關注系爭標的之時間，係八十八年五月份，依合理之推斷，上訴人於南部親戚通
    知，係積極查證土地應得利用情形，當因此知悉土地已為限制利用且即將為分割
    之事。此時恰與上訴人鼓吹被上訴人購買其地之時間相當，顯然雙方訂立買賣契
    約時，上訴人已知系爭土地限制利用狀況，方慫恿被上訴人訂約。況於過戶辦理
    手續時，需申請都市計畫土地使用分區證明書，該證明書上已明顯記載此為道路
    用地，上訴人及唐嘉才代書顯然知之甚詳，方為隱瞞，故被上訴人依法撤銷，自
    屬合法。
  (三)退步言之，被上訴人縱未能依民法第九十二條規定撤銷意思表示，惟因被上訴人
    就系爭土地之情形，已詢問專業之代書，代書言明無禁建及道路通過之情，並調
    閱地籍圖、土地謄本，亦未發現，被上訴人於此並無過失之可言，本件如被上訴
    人知土地已編訂為道路用地，當不會為買受之意思表示，故依民法第八十八條規
    定亦得主張撤銷。
三、證據：援用第一審所提證據。
丙、本院依職權函桃園縣政府及內政部土地測量局查明桃園縣平鎮市○○段三九六地
    號之使用區分公告及地籍圖重測後有無通知土地所有權人、有無送達證明。
    理        由
一、本件被上訴人起訴主張：伊於八十八年十一月八日向上訴人購買系爭土地，約定
    總價為二百八十五萬六千元，其中一百八十五萬六千元以現金給付，剩餘一百萬
    元則待銀行貸款後方為給付。訂約時伊告知上訴人，購買系爭土地係為「建屋」
    之用，且於訂約當時亦詢問上訴人及原審共同被告代書唐嘉才系爭土地是否有不
    得建屋之限制，彼二人均稱此地非道路預定地，故無任何問題，使伊陷於錯誤而
    簽約購地。然於伊給付上訴人一百八十五萬六千元，系爭土地過戶與伊後，欲辦
    理銀行貸款時，始知系爭土地為道路預定地而不能辦理貸款。嗣後經伊向平鎮地
    政事務所查詢後始知，系爭土地於七十一年九月六日公告禁建，並於七十五年十
    二月五日公告分區○○○道路預定地，不得做其他使用，至此方得知所購之地為
    無用之土地。另經伊查詢結果，於過戶辦理手續時，需請都市計畫土地使用分區
    證明書，而該證明書上明顯記載此為道路用地，顯可推知上訴人及原審共同被告
    唐嘉才就此不能利用之事實，知之甚詳。彼二人顯係以隱瞞此地不得使用之事實
    為詐術之手段，誘騙伊簽約並給付價金，以故意背於善良風俗之方法，加損害於
    伊，且原審共同被告唐嘉才違反內政部土地登記專業代理人管理辦法第二十條保
    護他人之法律，使伊受有損害；彼二人共同詐欺之行為致伊陷於錯誤，方訂約購
　　買系爭土地，縱上訴人無詐欺行為，被上訴人亦有意思表示錯誤且無過失，該錯
　　誤部分，為交易上之重要內容，伊乃依民法第九十二條、第八十八條、第一百十
　　四條、第一百十三條、第一百八十四條、第一百八十五條、第二百十三條等規定
　　，撤銷購買土地之意思表示，並依不當得利及損害賠償之規定，求為命上訴人及
　　原審共同被告唐嘉才應連帶給付伊一百八十五萬六千元，及自起訴狀繕本送達之
　　翌日起至返還之日止，加計法定遲延利息；上訴人並應偕同伊辦理座落於桃園縣
　　平鎮市○○段地號三九六、三九六之一、三九六之二、三九六之三等現於伊名下
　　之四筆土地自伊名下移轉登記予上訴人；上訴人及原審共同被告唐嘉才應連帶給
　　付伊前項四筆土地自被上訴人移轉與上訴人名下之相關費用之判決。（原審判命
　　上訴人應給付被上訴人一百八十五萬六千元及其遲延利息，其餘部分則為被上訴
　　人敗訴之判決，上訴人就其敗訴部分全部提起上訴，被上訴人就其敗訴部分則未
　　聲明不服。）
二、上訴人則以：兩造於訂約前，伊已將系爭土地相關資料交與被上訴人，被上訴人
　　亦聘請代書、房屋仲介人士、親朋好友等至現場評估參觀，難謂被上訴人係受詐
　　欺始簽約，且於訂約當時，被上訴人並未說明購地目的係要建屋，復未於契約中
　　說明購買系爭土地之目的要作為何種用途。系爭土地雖曾於七十一年九月六日公
　　告「禁建二年」，惟於簽訂買賣契約時已無任何禁建限制，上訴人並無告知不實
　　之情事。況本件上訴人於八十八年十二月間已履行出賣義務，當時並無給付不完
　　整之情，實移轉後才發生變更為道路用地之危險及損失，依民法第三百七十三條
　　規定，應由被上訴人自行負擔。又本件買賣土地既在完成買賣交付後，才發生變
　　更為道路用地之情事，伊事前既無所悉，如何為「積極示以不實或消極緘默」之
　　情，被上訴人自不得行使民法第九十二條撤銷意思表示。且本件實因被上訴人自
　　已過失致為錯誤判斷，即不符合民法第八十八條撤銷權行使要件，與本件上訴人
　　是否與有過失無涉等語，資為抗辯。
三、被上訴人主張伊於八十八年十一月八日以二百八十五萬六千元之價額，以向上訴
    人購買上訴人所有之系爭土地，已交付現金一百八十五萬六千元，剩一百萬元俟
    銀行貸款下來再為給付，系爭土地於辦理所有權移轉時，發現系爭土地於七十年
    九月六日公告禁建，並於七十五年十二月五日公告分區○○○道路預定地，嗣更
　　經桃園縣政府於八十九年一月二十七日將系爭土地分割為四筆，分別為同上小段
　　三九六地號（住宅區）、三九六之一地號、三九六之二地號（道路用地）、三九
　　六之三地號（甲種工業區）等情，業據提出不動產買賣契約書（原審卷第一二頁
　　至第一六頁正面）、支票乙紙（同上卷第一六頁背面）、土地登記謄本（同上卷
　　第一八頁至第二一頁）、桃園縣都市計劃土地使用分區（或公共設施用地）證明
　　書（同上卷第二二頁）、桃園縣平鎮地政事務所逕為分割土地權利書狀換發通知
　　書（同上卷第一七頁）、地籍圖（同上卷第二三頁）在卷佐證，並為上訴人所不
　　爭執，自堪信為真實。
四、被上訴人主張伊購買系爭土地係為建屋之用，就此詢及上訴人及代書即原審共同
    被告唐嘉才，均經告以系爭土地非道路預定地可建屋無訛，實際上系爭土地已先
    後限建及編為道路預定地，上訴人、唐嘉才顯以詐術之共同侵權行為，使被上訴
    人陷於錯誤而為意思表示，縱上訴人無詐欺行為，被上訴人亦有意思表示錯誤且
    無過失，自可主張依民法第八十八條規定，撤銷上開錯誤之意思表示等情，上訴
    人則以前揭情詞置辯。經查：
　(一)按被詐欺而為意思表示者，依民法第九十二條第一項之規定，表意人固得撤銷其
　　意思表示，惟主張被詐欺而為表示之當事人，應就此項事實，負舉證之責（最高
　　法院四十四年台上字第七五號判例參照），又民法第九十二條所謂詐欺，雖不以
　　積極之欺罔行為為限，然單純之緘默，除在法律上、契約上或交易之習慣上，就
　　某事項負有告知之義務外，其緘默並無違法性，即與本條項所謂詐欺不合（最高
　　法院三十三年上字第八八號判例參照）。查系爭土地屬平鎮鄉之平鎮山子頂地區
　　都市計劃實施範圍內，且於七十年九月六日發布實施公告禁建二年，惟依據都市
　　計劃法第八十一條第一項及第二項規定，依本法新訂都市計畫、擴大都市計畫、
　　變更都市計畫時，得先行劃定計畫地區範圍，經由該管都市計畫委員會通過後，
　　得禁止在該地區範圍內一切建築物之新建、增建、改建並禁止變更地形或大規模
　　採取土石。但為軍事、緊急災害或公益等之需要者，不在此限，其辦法由內政部
　　定之。前項禁止期限，視計畫地區範圍之大小及舉辦事業之性質定之。但最長不
　　得超過兩年。兩造於八十八年十一月八日訂立系爭土地買賣契約時，系爭土地業
　　已解除禁建，為兩造所不爭執，並有桃園縣政府九十年六月二十二日九十府城都
　　字第一一七七四號函（本院卷第五三號）附卷足憑，信屬實在。又證人即辦理系
　　爭土地移轉所有權登記之代書，亦為原審共同被告唐嘉才證以：「我是在他們簽
　　完土地買賣契約的時候，原告（即被上訴人）才委託我全權辦理土地過戶及移轉
　　的動作，原告當初問我可不可以蓋房子的時候，我是根據地籍的狀況及周邊的事
　　實狀況，以及我的專業判斷來向原告做說明，至於實際上可不可以蓋房子，我沒
　　有辦法很肯定的跟他（指被上訴人）說，關於土地使用證明書是我去辦土地過戶
　　時才看到的‧‧‧」（原審卷第一四一頁），而唐嘉才於辦理系爭土地過戶時申
　　請桃園縣都市計劃土地使用分區（或公共設施用地）證明書後，桃園縣政府工務
　　局計劃課始於八十八年十二月九日核發桃縣工都字第○二四三七號證明書（同上
　　卷第七九頁），該證明書明載平鎮（山子頂）地區都市計劃於七十五年十二月五
　　日發布實施，系爭土地部分甲種工業區○住○區○道路用地，可見系爭土地雖於
　　七十五年十二月五日已實施都市計劃，並經編列為部分道路用地等項，惟兩造於
　　訂立上開買賣契約時均不知情，且於訂約後要過戶時，始由代書唐嘉才申請上開
　　證明書時才發見系爭土地部分已編為道路用地而不得建屋。此外，系爭土地位於
　　七十五年十二月五日發布實施之平鎮都市計劃內，該計劃第一次通盤檢討業已於
　　八十九年九月三日公告實施，並依計劃執行分區管制事項，依都市計劃法公告免
　　通知所有權人，此有桃園縣政府八十九年二月二十五日府城都字第○九一○○三
　　四一七二號，九十一年三月十四日府城都字第○一九一○○五三二二六號函（本
　　院卷第一三五頁、第一四二頁）在卷可考，至上訴人於原審雖陳稱：「之前還沒
　　有和原告（即被上訴人）訂立這契約之前，曾經和唐代書及內政部土地測量局的
　　人員到現場進行測量，他們也沒有跟我說這塊土地以後會分割成道路用地或工業
　　區用地」云云（原審卷第一四二頁），惟本件八十八年度地籍圖重測地籍調查時
　　，平鎮市○○段三九六地號土地所有權人乙○○○女士因通知書無法送達，嗣經
　　桃園縣政府辦理公示送達後，重測結果經依法公告後，由桃園縣平鎮地政事務所
　　辦竣土地標示變更登記，重測後因土地所有權人對重測成果存有疑義，向桃園縣
　　平鎮地政事務所陳情，嗣經該所定期通知乙○○○女士及本局第二測量隊派員於
　　八十八年十一月二十九日上午九時三十分會同至實地測量，其目的係為釐清重測
　　成果疑義，與都市計劃法台灣省施行細則第十三條所稱擬定或變更都市計劃所為
　　勘查及測量，應屬不同性質‧‧‧‧」，此有內政部土地測量局九十一年六月十
　　三日九一地測字第○八○九○號函（本院卷第一六一頁、第一六二頁）在卷足稽
　　，由此可見兩造訂立前揭買賣契約前，上訴人與代書唐嘉才並未至系爭土地會同
　　有關人員實施測量，且上述重測與都市計劃法台灣省施行細則第十三條所謂擬定
　　或變更都市計劃所為勘測及測量不同性質，並無應通知所有權人之情形，此亦有
　　桃園縣政府九十一年四月二十三日府城都字第○九一○○七八三四九號函（同上
　　卷第一五八頁）在卷可考，則上訴人訂約前不知重測結果，亦未經有關機關通知
　　，殊無疑義。況前揭重測結果係以雙掛號回執方式寄送「土地標示結果通知書予
　　土地所有權人，該通知書並無記載使用分區，僅記載重測前後之地段、地目、地
　　號及面積，本件所有權人之乙○○○經查未於公告期間前來閱覽重測結果，此有
　　桃園縣平鎮地政事務所九十一年七月一日平地測字第○九一○○○三二五三號函
　　附土地標示變更結果通知書、原重測地籍調查正表（本院卷第一七四頁至第一七
　　九頁）附卷足憑。本件上訴人在代書唐嘉才為上開證明書申請核發後，始知系爭
　　土地編為道路用地等區分限制，而被上訴人對於上訴人與代書唐嘉才有共同施用
　　詐術之行為亦未能舉證證明之，若上訴人僅未能主動查證後告知，因在法律上、
　　契約上或交易習慣上並無課以上訴人有此告知義務，本件上訴人僅緘默未予告知
　　，依上開判例意旨所示，自難遽論上訴人有詐欺之侵權行為，上訴人亦不得執以
　　撤銷購買系爭土地之意思表示。
　(二)次按意思表示之內容有錯誤，或表意人若知其事情即不為意思表示者，表意人得
　　將其意思表示撤銷之，但以其錯誤或不知事情，非由表意人之過失者為限。當事
　　人之資格或物之性質，若在交易上認為重要者，其錯誤視為意思表示內容之錯誤
　　，為民法第八十八條第一、二項所明文規定。查證人蘇美真證以：「甲○○要交
　　尾款時才發現這塊地有問題，所以她就找我一起去找唐代書，然後我就聽到甲○
　　○和乙○○○在講，妳明明知道這塊（地）有問題，還賣給我，乙○○○就說現
　　在祗剩下這尾款，趕快交給我，甲○○說有問題，我不能付尾款給你，乙○○○
　　說要照合約來進行，合約進行到那裡錢就付到那裡，乙○○○之前應該知道甲○
　　○會拿來做小吃店‧‧‧」（原審卷第一三一頁）；證人即代書唐嘉才亦證稱：
　　「‧‧‧原告（即被上訴人）當初問我可不可以蓋房子，我是根據地籍的狀況及
　　周邊的事實狀況及我的專業判斷來向原告說明‧‧‧」（同上卷第一四一頁），
　　互核相符，則兩造在訂立系爭土地買賣契約時，均以該地充建屋用為此交易之重
　　要內容，此為兩造所不爭執，而被上訴人自買賣契約成立後迄向銀行申請貸款以
　　支付尾款，經銀行告知系爭土地業已編為道路用地等使用區分限制止，均不知悉
　　系爭土地有不得建屋之限制，此亦為上訴人所不爭執，本件上訴人嗣知悉系爭土
　　地有不得建屋之限制，而此限制早經桃園縣政府自七十五年十二月五日實施迄今
　　，被上訴人知悉上情即拒付尾款並提起本件訴訟，足見被上訴人若知系爭土地有
　　上開限制之事情，當不為買入系爭土地之意思表示。茲應審究者，本件被上訴人
　　不知上開事情，有無過失？經查被上訴人以購地建屋做為買賣契約之重要內容，
　　以之詢及上訴人及辦理移轉所有權登記之代書唐嘉才，自非屬被上訴人買賣之動
　　機，此經證人蘇真美、原審共同被告唐嘉才證述無訛，而上訴人為系爭土地之出
　　賣人，其對於給付合於債務本旨及屬契約重要內容之物之性質，自應檢查給付物
　　之必要，且系爭土地自七十五年十二月五日即經桃園縣政府發布實施都市計劃內
　　，已將系爭土地之使用區○○○道路用地而不得建屋，此有前揭使用分區證明書
　　在卷可考，又兩造簽訂上開買賣契約前，系爭土地於八十八年間經桃園縣平鎮地
　　政事務所實施重測，因上訴人住所不明致無法送達，經公示送達後及公告重測結
　　果後，上訴人仍未於公告期限內前往閱覽重測結果，此經桃園縣平鎮地政事務所
　　前述九十一年七月一日平地測字第○九一○○○三二五三號函敘甚明。此外上訴
　　人於買賣契約訂立後，因對上開重測結果存疑，乃申請實地測量，經內政部土地
　　測量局派員會同上訴人至實地測量，上訴人亦未查明系爭土地之使用分區限制是
　　否符合建屋之債務本旨，雖未違反買賣契約所定應盡之義務，惟其履行債務過程
　　中應有過失，殊難辭其過失之責，反觀被上訴人因上訴人怠於為查明系爭土地使
　　用分區之限制，始終無法知悉上開限制，被上訴人詢及上訴人及代書唐嘉才，亦
　　經告知系爭土地可以建屋，實無從得知系爭土地已有前述限制，而其未能得知殊
　　無過失之可言，依前揭規定，被上訴人本於意思表示錯誤之法理，主張撤銷上開
　　買賣之意思表示，洵屬有理。
　(三)上訴人雖抗辯系爭土地於八十九年一月二十七日逕為分割為同小段三九六地號、
　　三九六之一地號、三九六之二地號、三九六之三地號四筆土地，其中三九六之一
　　、三九六之二，二筆土地編為道路用地致不能建屋，乃於買賣標的物交付日（八
　　十八年十一月八日）後，依民法第三百三十七條規定，自不應由上訴人負責云云
　　。惟查民法第三百七十三條規定係指買賣標的物之危險負擔而言，被上訴人自始
　　即主張買賣之意思表示有錯誤而擬撤銷該意思表示，本件應審究為該意思表示有
　　無錯誤，被上訴人得否撤銷，本院經審酌上開證據，足認被上訴人有權撤銷該意
　　思表示，且上開未經編為道路用地之二筆系爭土地既未能單獨建屋，被上訴人知
　　其事情亦不致僅就此二筆土地成立買賣契約，其意思表示並非可分，殊無撤銷部
　　分意思表示之可言，意思表示經撤銷，該買賣之法律行為依民法第一百十四條第
　　一項規定視為自始無效，即無探究前述危險負擔之必要。
五、按無法律上之原因而受利益，致他人受損害者，應返還其利益。雖有法律上之原
　　因，而其後已不存在者，亦同，民法第一百七十九條定有明文。查被上訴人既已
　　撤銷其與上訴人間就系爭土地訂立買賣契約之意思表示，上訴人受領被上訴人給
　　付之價金一百八十五萬六千元，已成為無法律上之原因，從而被上訴人請求上訴
　　人返還上開價金利益，洵為有理，自應准許。
六、綜上所述，被上訴人主張撤銷錯誤之意思表示，本於不當得利法則，請求上訴人
　　給付一百八十五萬六千元，及自起訴狀繕本送達翌日即八十九年七月八日起至清
　　償日止，按年息百分之五計算利息，為有理由，自應准許。原審判命如數給付，
　　理由雖異，結論並無不同，又依聲請命供擔保准予假執行之宣告，於法亦無不合
　　，上訴意旨，指摘原判決不當，求予廢棄改判，為無理由，應予駁回。
七、兩造其餘攻擊防禦方法及其他未經援用之證據，經斟酌認尚無礙本院前述之認定
　　，無一一論究之必要。
八、據上論結，本件上訴為無理由，依民事訴訟法第四百四十九條第一項、第七十八
　　條，判決如主文。
中　　華　　民　　國　　九十一　　年　　　 九 　　　月　　 十　　七 　　日
                          臺灣高等法院民事第十七庭
                          　　審判長法　官　鄭　雅  萍
　　　　　　　　　　　　　　　　　　法　官　呂　太　郎
　　　　　　　　　　　　　　　　　　法　官　許　文　章
右正本係照原本作成。
如不服本判決，應於收受送達後二十日內向本院提出上訴書狀，其未表明上訴理由者
，應於提出上訴後二十日內向本院補提理由書狀（均須按他造當事人之人數附繕本）
上訴時應提出委任律師或具有律師資格之人之委任狀；委任有律師資格者，另應附具
律師及格證書及釋明委任人與受任人有民事訴訟法第四百六十六條之一第一項但書或
第二項（詳附註）所定關係之釋明文書影本。
中　　華　　民　　國　　九十一　　年　　　 九 　　　月　　 二    十 　　日
　　　　　　　　　　　　　　　　　　書記官　陳　明　俐
附註：
民事訴訟法第四百六十六條之一（第一項、第二項）：
對於第二審判決上訴，上訴人應委任律師為訴訟代理人。但上訴人或其法定代理人具
有律師資格者，不在此限。
上訴人之配偶、三親等內之血親、二親等內之姻親，或上訴人為法人、中央或地方機
關時，其所屬專任人員具有律師資格並經法院認為適當者，亦得為第三審訴訟代理人
。
